【裁判字號】    92,簡上,128
【裁判日期】    920903
【裁判案由】    返還不當得利
【裁判全文】
臺灣臺北地方法院民事判決                        九十二年度簡上字第一二八號
    上  訴  人  經濟部
    法定代理人  丙○○
    訴訟代理人  吳仲立律師
    複代 理 人  甲○○
    被上 訴 人  台灣土地銀行股份有限公司（原名：台灣土地銀行）
    法定代理人  呂桔誠
    訴訟代理人  楊進興律師
右當事人間請求返還不當得利事件，上訴人對於中華民國九十二年一月十日本院臺北
簡易庭九十年度北簡字第二一一四○號第一審判決提起上訴，本院判決如左：
    主    文
上訴駁回。
第二審訴訟費用由上訴人負擔。
原判決所命給付之金額，減縮為上訴人應給付被上訴人新臺幣貳拾壹萬玖仟陸佰元及
自民國九十年十一月二十四日起至清償日止，按週年利率百分之五計算之利息，並自
民國九十年十月一日起至返還坐落台北市○○區○○段二小段五五五地號面積九平方
公尺、同小段五五六地號面積九十一平方公尺土地之日止，按月給付被上訴人新臺幣
貳萬肆仟肆佰元。
    事    實
甲、上訴人方面：
一、聲明：
  (一)原判決關於上訴人敗訴部分廢棄。
  (二)右開廢棄部分，被上訴人在第一審之訴及假執行之聲請均駁回。
二、陳述：除與原判決記載相同者，茲引用之外，補稱：
    上訴人係利用被上訴人所有坐落台北市○○區○○段二小段五五五地號面積九平
    方公尺、同小段五五六地號面積九十一平方公尺土地（下稱系爭土地），併同上
    訴人所經管之土地興建眷舍，在配住人員年歲已高，而行政院人事命令又規定不
    再核撥租金之情況下，上訴人左右為難。兩造訂立租賃契約時約定之租金額係以
    公告地價總額年息百分之五再六折即每月新臺幣（下同）一萬四千八百五十元計
    收，又目前國有土地出租予政府機關使用者，租金之計收係以土地申報地價總價
    年息百分之五再六折，系爭土地屬公有土地，故租賃契約終止後，上訴人無權占
    有系爭土地所受之利益，以系爭土地公告地價總額年息百分之五再六折計算為適
    當。原審按申報地價年息百分之六計算上訴人應給付被上訴人之不當得利金額為
    過高。
三、證據：除援用第一審所提證據外，補提網路下載之行政院民國八十二年四月二十
    三日台八十二財字第一一五三號函國有出租基地租金調整方案資料一紙為證。
乙、被上訴人方面：
一、聲明：駁回上訴。
二、陳述：除與原判決記載相同者，茲引用之外，補稱：
    政府機關行事應以遵守法令為最優先考量，行政院人事命令既規定不合續住要件
    而不再核撥租金，上訴人自應依法請求眷舍占用人搬遷，原審按申報地價年息百
    分之六計算上訴人應給付被上訴人之不當得利金額，並無過高。
    理    由
甲、程序方面：
一、本件被上訴人起訴時之法定代理人原為乙○○，嗣於訴訟進行中，變更為呂桔誠
    ，呂桔誠業於九十二年六月十九日聲明承受訴訟，核與民事訴訟法第一百七十五
    條第一項規定，尚無不合。
二、按訴之變更或追加，非經他造同意，不得為之。但第二百五十五條第一項第二款
    至第六款情形，不在此限。訴狀送達後，原告不得將原訴變更或追加他訴，但擴
    張或減縮應受判決事項之聲明者，不在此限。民事訴訟法第四百四十六條第一項
    、第二百五十五條第一項第三款分別定有明文。依同法第四百三十六條之一第三
    項規定，上揭規定對於簡易程序之第一審裁判之上訴程序，準用之。查被上訴人
    於原審起訴請求被上訴人給付三十六萬六千零三元，及自九十年十月一日起至返
    還系爭土地之日止，按月給付被上訴人四萬零六百六十七元，並自支付命令送達
    翌日即九十年十一月二十四日起至清償日止，按週年利率百分之五計算之利息；
    被上訴人嗣於本院九十二年八月二十七日言詞辯論期日，減縮起訴之聲明為請求
    上訴人給付三十六萬六千零三元及自支付命令送達翌日即九十年十一月二十四日
    起至清償日止，按週年利率百分之五計算之利息，並自九十年十月一日起至返還
    系爭土地之日止，按月給付被上訴人四萬零六百六十七元，依上開規定，應予准
    許，合先敘明。
乙、實體方面：
一、被上訴人起訴主張：被上訴人前將所有坐落台北市○○區○○段二小段五五五地
    號面積九平方公尺、同小段五五六地號面積九十一平方公尺土地出租與訴外人台
    灣省政府物資處，約定租賃期間自八十七年一月一日起至八十九年十二月三十一
    日止，嗣台灣省政府物資處於八十八年七月一日裁撤，原有業務由上訴人經濟部
    第二辦公室承接，上開租賃契約亦由上訴人承接，惟上訴人於租賃期間屆滿後仍
    繼續使用系爭土地，上訴人自九十年一月一日起至返還系爭土地之日止，受有依
    申報地價年息百分之十計算之不當得利，應按月給付被上訴人之不當得利金額為
    四萬零六百六十七元等語，爰依不當得利之法律關係，求為命上訴人給付三十六
    萬六千零三元，及自九十年十月一日起至返還系爭土地之日止，按月給付原告四
    萬零六百六十七元，並自支付命令送達翌日即九十年十一月二十四日起至清償日
    止，按週年利率百分之五計算之利息之判決。（原審判命上訴人給付二十一萬九
    千六百元，及自九十年十月一日起至返還系爭土地之日止，按月給付被上訴人二
    萬四千四百元，並自九十年十一月二十四日起至清償日止，按週年利率百分之五
    計算之利息，被上訴人逾此部分之請求，經原審判決駁回，未據被上訴人上訴聲
    明不服，已告確定）。
    上訴人則以：兩造訂立租賃契約時約定之租金額係以一萬四千八百五十元計收，
    又目前國有土地出租予政府機關使用者，其租金計收以土地申報地價總價年息百
    分之五再六折，系爭土地屬公有土地，故上訴人無權占有系爭土地所受之利益，
    以系爭土地公告地價總額之年息百分之五再六折計算為適當，原審按申報地價年
    息百分之六計算上訴人應給付被上訴人之不當得利金額，顯然過高等語，資為抗
    辯。
二、查被上訴人主張系爭土地為被上訴人所有，被上訴人出租與台灣省政府物資處，
    約定租賃期間自八十七年一月一日起至八十九年十二月三十一日止，嗣台灣省政
    府物資處於八十八年七月一日裁撤，原有業務由上訴人經濟部第二辦公室承接，
    上開租賃契約亦由上訴人承接，兩造之租賃關係，於八十九年十二月三十一日期
    限屆滿時消滅後，上訴人無權占有使用系爭土地迄今之事實，為上訴人所不爭執
    ，並據被上訴人提出台北市土地登記謄本二件、基地租賃契約、經濟部經二辦
    字第八八八四九○九一號函各一件為證，自堪信為真實。
三、按無法律上原因而受利益，致他人受損害者，應返還其利益，民法第一百七十九
    條定有明文。又無權占有他人不動產，可能獲得相當於租金之利益，最高法院六
    十一年台上字第一六九五號著有判例可資參照。上訴人於租期屆滿後無權占有系
    爭土地，受有相當於租金之利益，並致被上訴人受有無法使用收益之損害，是被
    上訴人依不當得利之法律關係，訴請上訴人返還所受利益，應屬有據。本件兩造
    主要之爭執點為，原審所命上訴人給付之不當得利金額是否過高？經查：
  (一)按土地法第九十七條第一項規定：「城市地方房屋之租金，以不超過土地及其建
    築物申報總價額年息百分之十為限。」此項規定，於租用基地建築房屋之情形亦
    準用之，土地法第一百零五條定有明文。土地法第九十七條規定係屬強制規定，
    如當事人間約定之租金超過此限制，其超過部分無請求權（最高法院四十三年台
    上字第三九二號、五十四年台上字第一五二八號判例意旨參照）。土地法第九十
    七條第一項規定所謂之土地價額，依同法施行法第二十五條之規定，係指法定地
    價而言。法定地價依同法第一百四十八條規定，係指土地所有權人依土地法所申
    報之地價，在平均地權條例施行區域，係指土地所有權人於地政機關舉辦規定地
    價或重新規定地價時，於公告申報地價期間內自行申報之地價而言，平均地權條
    例第十六條定有明文。
  (二)上訴人雖辯稱：兩造訂立租賃契約時約定之租金係以每月一萬四千八百五十元計
    收，又目前國有土地出租予政府機關使用者，其租金計收以土地申報地價總價年
    息百分之五再六折計算，系爭土地屬公有土地，故租賃關係消滅後，上訴人無權
    占有系爭土地所受之利益，以系爭土地公告地價總額之年息百分之五再六折計算
    為適當云云，惟查，行政院八十二年四月二十三日台八十二財字第一一五三號函
    謂：「國有出租基地，自八十二年七月一日起，一律依照土地申報地價年息百分
    之五計收租金，左列國有出租基地，均依前述租金額百分之六十計收租金：(一)政
    府機關、非營利法人、慈善機構、公益團體、學校作事業目的使用者。．．．。
    」，固有上訴人提出之其網路下載之行政院八十二年四月二十三日台八十二財字
    第一一五三號函國有出租基地租金調整方案資料一紙在卷可考，然按本法所稱公
    有土地，為國有土地、直轄巿有土地、縣（巿）有土地或鄉（鎮、巿）有之土地
    。土地法第四條定有明文。查系爭土地為被上訴人所有，並非國有土地，應無上
    開行政院函之適用。且查，兩造基地租賃契約於八十六年十一月十三日即已簽訂
    ，八十九年十二月三十一日租賃期間屆滿後，社會整體物價水準、基地附近工商
    繁榮程度，與八十六年間訂約時相較已有變動，上訴人於八十九年十二月三十一
    日租期屆滿後無權占有系爭土地迄今已逾二年，若謂仍必以原租賃契約約定之租
    金額，計算上訴人於租期屆滿後無權占用系爭土地所受之利益，暨被上訴人無法
    使用收益之損害，顯失公允。上訴人上開所辯，自不足採。
  (三)查系爭土地坐落台北市○○區○○街之精華地段，生活機能便利，又位處新近公
    共設施及藝術特色發展日益完善之大安森林公園、永康公園等附近，另參以被上
    訴人出租土地之租金，自九十年一月一日起除殘障同胞外，改依公告地價年息百
    分之五即申報地價之百分之六計收租金等情，有被上訴人提出之被上訴人八十九
    年十一月三十日總管三字第八九○○二八○六四號函附卷可參（原審卷第四四頁
    ），原審斟酌系爭土地位置、工商繁榮程度等相關情狀，認定以系爭土地申報地
    價年息百分之六計算不當得利，應屬妥適。
  (四)查系爭土地於兩造八十九年十二月三十一日租期屆滿後之當期申報地價為每平方
    公尺四萬八千八百元，有台北市土地登記謄本二份附卷可稽，是被上訴人請求上
    訴人給付自九十年一月一日起至九十年九月三十日止之不當得利金額共計二十一
    萬九千六百元【48800（元）x100（平方公尺）x6% /12（月）=24400；24400x9
    （月）= 219600】，及自支付命令送達被告之翌日即九十年十一月二十四日起至
    清償日止，按週年利率百分之五計算之法定遲延利息，並自九十年十月一日起至
    返還系爭土地之日止按月給付不當得利金額二萬四千四百元部分，即屬有據。
四、綜上所述，被上訴人依不當得利返還請求權，請求上訴人給付二十一萬九千六百
    元及自九十年十一月二十四日起至清償日止，按週年利率百分之五計算之利息，
    並自九十年十月一日起至返還系爭土地之日止，按月給付被上訴人二萬四千四百
    元，為有理由，應予准許。是則原審判命上訴人給付上開金額，並為假執行之宣
    告，於法並無不合。上訴意旨指摘原判決不當，求予廢棄改判，為無理由，應駁
    回其上訴。
五、據上論結，本件上訴為無理由，依民事訴訟法第四百三十六條之一第三項、第四
    百四十九條第一項、第七十八條，判決如主文。
中      華      民      國    九十二    年      九      月      三      日
                                    民事第五庭審判長法官  吳青蓉
                                                    法官  賴劍毅
                                                    法官  羅富美
右正本係照原本作成。
本判決不得上訴。
中      華      民      國    九十二    年      九      月      三      日
                                              法院書記官  郭錦賢


司法院資訊處製作；財團法人民間司法改革基金會備份。
